【裁判字號】    90,自緝,12
【裁判日期】    900413
【裁判案由】    詐欺等
【裁判全文】
臺灣板橋地方法院刑事判決                            九十年度自緝字第一二號
    自  訴  人  廣聯交通業有限公司
    代  表  人  甲○○
    代  理  人  乙○○
    被      告  丁○○
右列被告因詐欺等案件，經自訴人提起自訴，本院判決如左：
    主  文
丁○○無罪。
    理  由
一、自訴意旨略以：被告丁○○於民國八十八年七月十日至台北縣三重市○○○路二
    三八號自訴人公司，與自訴人訂定計程車租賃契約書，向自訴人承租車牌號碼Ｂ
    Ｗ─三九六號營業用小客車一輛，每日租金新台幣六百元，每五日繳納租金一次
    ，詎被告自八十八年十一月十七日起即避不見面，且未繼續繳付租金，意圖為自
    己不法之所有，將上開車輛侵占入己，因認被告涉犯刑法第第三百三十五條第一
    項之侵占罪嫌云云。
二、按犯罪事實，應依證據認定之，無證據不得推定其犯罪事實。又不能證明被告犯
    罪者，應諭知無罪之判決，刑事訴訟法第一百五十四條、第三百零一條第一項分
    別定有明文。又自訴人之指訴，係以使被告受刑事訴追為目的，是其陳述是否與
    事實相符，仍應調查其他證據以資審認（參考最高法院著有五十二年台上字第一
    三００號判例意旨）。又刑法上之侵占罪，須持有人變易其原來之持有意思而為
    不法所有之意思，始能成立，如僅將持有物延不交還或有其他原因致一時未能交
    還，既缺乏主觀要件，即難遽以該罪相繩（參照最高法院六十八年台上字第三一
    四六號判例意旨）。再按一般債權債務關係，不論起因於借貸、買賣、出租、合
    夥、投資、跟會、承攬工程、提供勞務或其他法律行為，性質上均屬私法行為；
    而任何與金錢有關之交易或營利活動，都有正常風險，高利潤之投資活動或高利
    息之借貸行為，尤其具有極高之風險；事前選擇交易、借貸或投資對象，預防或
    避免可能之交易損失，是每一個從事交易之現代人應具備之常識；如發生財務糾
    紛，當事人間無法就問題之解決達成協議，正當之處理方式應係透過民事程序，
    向法院民事庭提起訴訟或依非訟程序保全債權，或請求鄉、鎮、市公所進行調解
    。除債務人之行為確已符合詐欺、侵占、背信、偽造文書等罪名之構成要件外，
    原則上均與刑事犯罪行為無關。然而，長久以來，台灣社會債權人利用司法機關
    免費刑事程序索討債款之情形十分普遍，這些金錢糾紛案件，通常性質上屬於民
    事法律關係之清償債務事件，債權人為使刑事偵查審判機關受理這些案件，並達
    成迫使債務人出面解決債務之目的，常逕以債務人作為刑事被告，向偵查機關提
    出告訴，或向審判機關提出自訴，期使債務人在面臨刑事程序之心理壓力下，出
    面解決債務，此種案件可稱之為「假性財產犯罪案件」。
三、訊據被告丁○○坦承曾於右揭時地向自訴人公司租用上開營業用小客車一輛，且
    自八十八年十一月十七日起未再繳納租金等情不諱，惟堅詞否認有侵占之犯行，
    並辯稱：伊租車後，經營計程車之業務不佳，且該車經常故障，伊因此無資力繼
    續繳納租金，嗣伊已於八十九年十二月七日將上開車輛歸還自訴人，並與自訴人
    達成和解等語。經查：被告承租之上開車輛因經常故障，而需送至修理廠維修等
    情，業據證人丙○○於本院審理時到庭具結證述屬實，足證被告辯稱：上開車輛
    經常故障，伊因此無資力繼續繳納租金等語應非子虛。又被告已於八十九年十二
    月七日將上開車輛歸還自訴人，亦據自訴人之代理人到庭陳明無訛，被告既未出
    售或處分上開車輛，足見被告應無將該車據為己有之不法意圖。又，被告已與自
    訴人達成民事和解，約定以分期付款方式清償所積欠之款項，有和解書一份附卷
    可稽，益徵被告所辯應堪採信。
四、綜上所述，被告雖有拖欠自訴人租金之情事，惟其主觀上並無將前揭車輛據為己
    有之不法意圖，尚難僅憑自訴人片面之指訴，即遽以侵占罪相繩；本案係因出租
    而衍生之債權債務糾紛，自訴人應透過民事程序，向法院民事庭提起訴訟或依非
    訟程序保全債權，或請求鄉、鎮、市公所進行調解，而與侵占罪之構成要件尚有
    未合。依前揭說明，本件不能證明被告犯罪，應諭知被告無罪之判決。
據上論斷，應依刑事訴訟法第三百四十三條、第三百零一條第一項，判決如主文。
中      華      民      國      九十      年      四    月    十三      日
                                      臺灣板橋地方法院刑事第三庭
                                          法  官  樊  季  康
右正本證明與原本無異
如不服本判決應於送達後十日內向本院提出上訴狀
                                          書記官  馬  秀  芳
中      華      民      國      九十      年       四   月    十六      日


司法院資訊處製作；財團法人民間司法改革基金會備份。
